【裁判字號】    91,重訴,72
【裁判日期】    920311
【裁判案由】    
【裁判全文】
臺灣桃園地方法院民事判決  九十一年度重訴字第七二號
    原      告  乙○○
    訴訟代理人  沈宏裕律師
    被      告  甲○○
    訴訟代理人  何威儀律師
右當事人間請求所有權移轉登記事件，本院判決如左：
    主      文
被告應將坐落桃園縣龜山鄉○○○段陳厝坑小段二九八地號，面積六五九五平方公尺
之土地，移轉所有權二分之一登記予原告所有。
被告應將坐落桃園縣龜山鄉○○○段陳厝坑小段二九九地號，面積八五四平方公尺之
土地，移轉所有權全部登記予原告所有。
原告其餘之訴駁回。
訴訟費用由被告負擔。
    事      實
甲、原告方面：
一、聲明：（一）被告應將坐落桃園縣龜山鄉○○○段陳厝坑小段二九八地號，面積
    六五九五平方公尺土地分割移轉二分之一（如附圖紅色部分）登記予原告所有。
    （二）被告應將坐落桃園縣龜山鄉○○○段陳厝坑小段二九九地號，面積八五四
    平方公尺土地（如附圖綠色部分）移轉登記予原告所有。（三）訴訟費用由被告
    負擔。
二、陳述：緣原告與被告甲○○之父陳甘泉及訴外人陳炳根係三兄弟，原告與陳甘泉
    、陳炳根兄弟三人於民國（下同）六十一年七月八日簽立分家鬮字書，協議水田
    二九八番（即現桃園縣龜山鄉○○○段陳厝坑小段二九八地號），由原告與陳甘
    泉各取得二分之一，二九九番（即現桃園縣龜山鄉○○○段陳厝坑小段二九九地
    號）、三一二番、三一一番、三一五番則由原告獨自取得。嗣陳甘泉於六十三年
    六月二十三日亡故，系爭土地均登記於被告甲○○之名下。被告甲○○於八十八
    年十月二十五日乃依前揭鬮書之約定，將三一二番、三一一番、三一五番（即現
    今之三一二、三一一、三一五地號）以買賣之方式移轉登記予原告指定之人陳友
    芳，惟就二九八地號則不願分割移轉。而原告曾於九十年一月二十日即持分家鬮
    字書向鈞院起訴請求被告甲○○移轉系爭土地（案號：九十年度桃調字第二三號
    ），彼時被告甲○○於前開案件審理時，曾經提出民事答辯狀，自認原告與被告
    之父陳甘泉與訴外人陳炳根兄弟三人確曾書立該一鬮書。被告在該案之自認行為
    ，應足認定鬮書為真正。又本件鬮字書自協議訂立迄至七十六年七月八日雖然已
    逾十五年，然被告仍於八十八年十月二十五日依鬮書之約定將三一二、三一一、
    三一五地號之土地以買賣之方式（事實上為假買賣）移轉登記予原告之子陳友芳
    名下。是本件鬮書固已逾十五年之請求權消滅時效，然被告既然明知時效完成之
    事實而仍為承認之行為（即依鬮書之約定以買賣方式移轉土地予原告之子），自
    屬拋棄時效利益之默示意思表示。另被告甲○○於鈞院九十年桃調字第二三號土
    地所有權移轉登記事件審理時，於九十年三月二日提出答辯狀行使同時履行抗辯
    權，被告對原告之請求，先前即曾表示：原告「亦應將其應與『大公』各共有人
    交換所有權之持分移轉予被告，使被告足以取得『軍樂園』土地（即現今之桃園
    縣龜山鄉○○○○○段二十九之八號）二分之一之權利之範圍。即是就此亦有行
    使民法第二六四條之同時履行抗辯權主張。特此再予陳明。」等語，是被告甲○
    ○於該案中既行使同時履行抗辯權，顯已默示承認原告就二九八地號土地分割移
    轉之請求權存在，僅為同時履行抗辯而已，亦應認被告已經拋棄時效利益。為此
    ，原告爰依履行契約之法律關係，請求：（一）被告應將坐落桃園縣龜山鄉○○
    ○段陳厝坑小段二九八地號，面積六五九五平方公尺土地，分割移轉二分之一（
    如附圖紅色部分）登記予原告所有；（二）被告應將坐落桃園縣龜山鄉○○○段
    陳厝坑小段二九九地號，面積八五四平方公尺土地（如附圖綠色部分）移轉登記
    予原告所有。
三、證據：提出分家鬮字書原本與影本各一份，暨桃園縣龜山鄉○○○段陳厝坑小段
    二九八、二九九地號之土地登記謄本、桃園縣龜山鄉○○○段陳厝坑小段三一一
    、三一二、三一五地號之土地買賣所有權移轉契約書、被告於九十年三月二日在
    本院九十年桃調字第二三號土地所有權移轉登記事件一案中所提出之民事答辯狀
    影本各一份；並聲請訊問證人陳友芳、趙世壕。
乙、被告方面：
一、聲明：（一）原告之訴駁回。（二）訴訟費用由原告負擔。
二、陳述：（一）按原告固曾於九十年一月二十日持系爭分家鬮字書向鈞院訴請被告
    移轉系爭土地，案號為鈞院九十年度桃調字第二三號，惟該件訴訟未曾經過調解
    、調查或辯論程序，原告即撤回調解之聲請或訴訟，故原告始終未依民事訴訟法
    第三百五十三條提出分家鬮字書之原本，則被告如何判斷真偽？從而被告從未自
    認分家鬮字書為真正，亦否認其上陳炳根、陳甘泉及趙世進之簽名蓋章為真正，
    如原告主張上述文書及簽名蓋章為真正，自應依民事訴訟法第第二百七十七條及
    第三百五十七條再負舉証責任。（二）又系爭分家鬮字書並未指出地段地號，且
    無附圖，故被告亦否認現兩造居住之房屋使用位置與分家鬮字書相符。（三）次
    按被告確於八十八年十月二十五日將系爭三一二、三一一及三一五地號土地所有
    權出售予訴外人即原告之子陳友芳，但此項買賣則係依據原告所提之第三號證物
    即契約書，與第一號證物即分家鬮字書無關，上述買賣因被告與陳友芳就標的物
    及其價金已互相同意，依民法第三百四十五條第二項，買賣契約即為成立，縱嗣
    後陳友芳未依約履行支付價金之義務，充其量僅係陳友芳違約，而被告得再向陳
    友芳請求支付價金而已，對已成立生效之買賣契約不生影響。況不動產物權，依
    法律行為而取得、設定、喪失及變更者，非經登記，不生效力，又依土地法所為
    之登記，有絕對效力，民法第七百五十八條及土地法第四十三條均定有明文，原
    告空言上述所有權移轉原因係無償之贈與而非買賣，則與土地登記簿所載登記原
    因及上述契約書均不符，自不足採。（四）退一步言，縱前述不動產所有權移轉
    原因確為贈與，但我國民法係採「一物一權主義」，每筆土地各有所有權，各自
    可獨立行使權利，則縱前述行為可視為被告拋棄對三一二、三一一及三一五地號
    之時效利益，亦不能以此又類推被告亦同時有默示拋棄系爭二九八及二九九地號
    土地時效利益之意思表示。（五）承前所述，因我國民事訴訟法採言詞辯論主義
    而非書面審理主義，則被告並未在鈞院九十年度桃調字第二三號土地所有權移轉
    登記事件中為本案之言詞辯論，如何行使民法第二百六十四條之同時履行抗辯權
    ？況原告所引之最高法院五十年台上字第二八六八號判例前段係指出，民法第一
    百二十九條第一項第二款所謂之承認，為認識他方請求權存在之觀念表示，僅因
    債務人一方行為而成立，此與民法第一百四十四條第二項後段所謂之承認，須以
    契約為之者，性質迴不相同。故被告縱在前述調解程序中行使同時履行抗辯權，
    惟既未以契約承認，自不應推定有默示承認原告請求權存在而拋棄時效利益之事
    實，原告不引上揭判例意旨全文，僅就判例意旨後段截取後斷章取意，實不足採
    。從而，縱上述六十一年七月八日所簽立之分家鬮字書為真正，但迄今已逾十五
    年，依民法第一百二十五條規定，其請求權已因十五年不行使而消滅，被告亦得
    依同法第一百四十四條第一項拒絕給付，為此，請求判決如答辯之聲明所述，以
    保權利。
三、證據：被告未提出任何證據資料。
丙、本院依職權調閱九十年桃調字第二三號土地所有權移轉登記一案全部卷宗（含
    本院九十年度訴字第六０五號民事通常訴訟程序第一審卷宗）資料。
    理      由
一、本件原告主張原告與被告之父陳甘泉及訴外人陳炳根係三兄弟，原告與陳甘泉、
    陳炳根三人於六十一年七月八日簽立分家鬮字書，協議水田二九八番，由原告與
    陳甘泉各取得二分之一，二九九番、三一二番、三一一番、三一五番則均由原告
    獨自取得之事實，業據原告提出分家鬮字書原本一份為證，而查被告亦自認其確
    係陳甘泉之子，並於九十一年十月二十九日言詞辯論時對於原告所提出之分家鬮
    字書之原本、形式上真正、訂立契約的當事人、內容等，均已不予爭執，是原告
    所主張之上揭分家鬮字書內容及原告與被告間因基於分家鬮字書協議內容及被告
    因繼承其父陳甘泉之權利義務所形成之契約法律關係，均應認為真實。惟按，原
    告另主張被告甲○○應依原告與陳甘泉、陳炳根三人於六十一年七月八日簽立之
    分家鬮字書協議內容，將桃園縣龜山鄉○○○段陳厝坑小段二九八地號土地分割
    移轉二分之一登記予原告所有及將桃園縣龜山鄉○○○段陳厝坑小段二九九地號
    土地移轉登記予原告所有。被告則就上述由原告與陳甘泉、陳炳根三人於六十一
    年七月八日所簽立之分家鬮字書，主張該分家鬮字書協議內容迄今已逾十五年，
    原告之請求權已因十五年不行使而消滅，被告得拒絕給付等語，資為抗辯。
二、按債務人於時效完成後所為之承認，固無中斷時效之可言，然如債務人明知時效
    已完成之事實而仍為承認行為，自屬拋棄時效利益之默示意思表示，且時效完成
    之利益，一經拋棄，即恢復時效完成前之狀態，債務人即不得再以時效業經完成
    拒絕給付，此有最高法院所著五十年台上字第二八六八號判例可資參照。又時效
    完成後，所為之承認，依民法第一百四十四條第二項規定，雖然須以契約為之，
    此與同法第一百二十九條第一項第二款之承認，僅須債務人一方行為而成立者，
    性質上固有所不同（最高法院四十七年度台上字第八二六號判決參照），然查，
    民法第一百四十四條第二項所稱：「其以契約承認該債務」中之「契約」，並未
    限定必須為書面之要式行為，因此，如債務人就時效已完成之債務仍為一部給付
    ，而債權人予以受領，則債務人既願給付一部分，即已為承認其債務之意思表示
    ，債權人予以受領之時，即因雙方意思合致，債務人承認其債務之「契約」即屬
    業已成立。
三、茲查，原告與被告之父陳甘泉及訴外人陳炳根兄弟三人於六十一年七月八日簽立
    之分家鬮字書，協議水田二九八番，由原告與被告之父陳甘泉各取得二分之一，
    二九九番、三一二番、三一一番、三一五番則由原告獨自取得。嗣後，陳甘泉於
    六十三年六月二十三日亡故，上述水田二九八番、二九九番、三一二番、三一一
    番、三一五番之土地，均因繼承而由陳甘泉名下再登記為被告甲○○所有。被告
    甲○○曾經於八十八年十月二十五日將三一二番、三一一番、三一五番（即現今
    之三一二、三一一、三一五地號）以買賣之方式移轉所有權登記予原告之子即訴
    外人陳友芳，此業據原告提出分家鬮字書、桃園縣龜山鄉○○○段陳厝坑小段二
    九八、二九九地號之土地登記謄本、桃園縣龜山鄉○○○段陳厝坑小段三一一、
    三一二、三一五地號之土地買賣所有權移轉契約書影本各一份為證，且為被告所
    不爭執之事實，均堪認為真。又查，上揭分家鬮字書雖然並未指出地段，惟已經
    指明水田二九八番、二九九番之地號，參酌原告所提出之桃園縣龜山鄉○○○段
    陳厝坑小段二九八、二九九地號之手抄式（舊式）土地登記謄本內容之記載，桃
    園縣龜山鄉○○○段陳厝坑小段二九八、二九九地號之土地所有權人，由原訂立
    契約的當事人陳甘泉之名義，因為繼承關係而再登記於被告甲○○之名下以觀，
    上揭分家鬮字書所載之「水田二九八番」，即係指現在之桃園縣龜山鄉○○○段
    陳厝坑小段二九八地號；上揭分家鬮字書另所載之「原野二九九番」，即係指現
    在之桃園縣龜山鄉○○○段陳厝坑小段二九九地號。又查，上揭分家鬮字書自於
    六十一年七月八日簽立後，迄至於七十六年七月八日雖然即已經過十五年。然查
    ，被告曾經於八十八年十月二十五日依上揭分家鬮字書之約定，將桃園縣龜山鄉
    ○○○段陳厝坑小段三一二、三一一、三一五地號以買賣之方式移轉所有權登記
    予原告之子陳友芳，此情業據原告提出桃園縣龜山鄉○○○段陳厝坑小段三一一
    、三一二、三一五地號土地之所有權移轉契約書影本一份為證，並經證人陳友芳
    於九十一年十月二十九日言詞辯論時到庭證稱上開土地所有權之移轉，僅係以買
    賣之名義過戶登記，實際上並沒有給付買賣價金等語；又經證人即辦理桃園縣龜
    山鄉○○○段陳厝坑小段三一一、三一二、三一五地號土地所有權移轉登記之代
    書趙世壕亦於九十一年十二月三十一日言詞辯論時到庭證稱係依上揭分家鬮字書
    內容而以買賣的方式辦理土地所有權移轉登記，雙方在其事務所內沒有金錢交付
    等語。據此，顯見被告於八十八年十月二十五日以買賣之方式移轉桃園縣龜山鄉
    ○○○段陳厝坑小段三一二、三一一、三一五地號土地之所有權，僅係藉用買賣
    之方式辦理土地所有權之移轉登記，實際上完全係依上揭分家鬮字書之約定內容
    辦理土地所有權移轉登記予原告指定之人陳友芳無訛。因此，上揭分家鬮字書的
    協議內容，至今固然已逾十五年之請求權消滅時效，然因被告明知已逾十五年之
    時效完成事實，於八十八年十月二十五日仍然依上揭分家鬮字書之約定，以土地
    所有權移轉契約書同意移轉桃園縣龜山鄉○○○段陳厝坑小段三一二、三一一、
    三一五地號土地所有權予原告指定之人陳友芳，即係以契約為承認其在上揭分家
    鬮字書協議內容的債務之行為，此舉自屬拋棄其時效利益之默示意思表示。
四、又查，被告於本院九十年桃調字第二三號土地所有權移轉登記事件審理時，對於
    原告請求：（一）被告應將坐落桃園縣龜山鄉○○○段陳厝坑小段二九八地號，
    面積六五九五平方公尺土地分割移轉二分之一（如附圖紅色部分）登記予原告所
    有；（二）被告應將坐落桃園縣龜山鄉○○○段陳厝坑小段二九九地號，面積八
    五四平方公尺土地（如附圖綠色部分）移轉登記予原告所有等訴之聲明內容，亦
    曾經於九十年三月二日提出答辯狀而行使同時履行抗辯權。被告在該案中對原告
    之上述請求，曾經表示：原告「亦應將其應與『大公』各共有人交換所有權之持
    分移轉予被告，使被告足以取得『軍樂園』土地（即現今之桃園縣龜山鄉○○○
    ○○段二十九之八號）二分之一之權利之範圍。即是就此亦有行使民法第二六四
    條之同時履行抗辯權主張。特此再予陳明。」等語，此有原告提出之被告於九十
    年三月二日在本院九十年桃調字第二三號土地所有權移轉登記事件一案中所提出
    之民事答辯狀影本一份可參，並經本院調閱九十年桃調字第二三號土地所有權移
    轉登記一案全部卷宗（含九十年度訴字第六０五號民事通常訴訟程序第一審卷宗
    ）資料，查核無訛。是被告既於該案中就原告之請求，已行使同時履行抗辯權，
    亦默示承認原告就桃園縣龜山鄉○○○段陳厝坑小段二九八地號土地有移轉所有
    權登記之請求權存在。蓋因債務人行使同時履行抗辯權，其前提乃係承認他方請
    求權之存在，僅係主張他方必須同時履行義務而已。因此，行使同時履行抗辯權
    之行為，性質上亦屬拋棄時效利益之一種默示意思表示，足可使進行中之消滅時
    效隨之中斷。因此，原告基於上揭分家鬮字書協議內容之請求權，於被告在八十
    八年十月二十五日依照上揭分家鬮字書之內容，辦理移轉土地所有權予原告所指
    定之人陳友芳時，重新起算十五年消滅時效，嗣後，原告請求權之消滅時效即又
    因被告於九十年三月二日在本院九十年桃調字第二三號土地所有權移轉登記事件
    一案中提出民事答辯狀行使同時履行抗辯權時而再度中斷，即應自九十年三月二
    日再行重新起算十五年之消滅時效。
五、綜據右述，因被告已曾於八十八年十月二十五日依照右揭分家鬮字書之內容辦理
    移轉桃園縣龜山鄉○○○段陳厝坑小段三一二、三一一、三一五地號土地之所有
    權登記予原告指定之人陳友芳，即係以契約為承認其在右揭分家鬮字書之債務內
    容之行為，已經拋棄其時效利益。又因右揭分家鬮字書乃係以整體協議的方式而
    共同約定家產之分配，換言之，即係由原告與被告之父陳甘泉及訴外人陳炳根兄
    弟三人共同予以決定由數個各別財產項目結合成為一個完整的契約內容，其中任
    何一個各別財產項目之取捨變動，均足以影響該契約內容之完整性。因此，被告
    對於右揭分家鬮字書內容中之一部分債務為履行，即是以部分履行而已顯示承認
    其在右揭分家鬮字書之債務，而儘管原告依右揭分家鬮字書之內容，得請求被告
    移轉登記者，係為多筆的土地，但是，原告請求被告移轉登記之任何一筆土地，
    均須依據右揭分家鬮字書之內容而向被告為請求，因此，原告要求被告移轉土地
    所有權之請求權基礎，實際上僅有一個，即基於右揭分家鬮字書內容之契約履行
    請求權。是被告在於時效抗辯上，殊無得將原告之單一請求權基礎予以分裂為二
    ，而對於原告基於右揭分家鬮字書內容之契約履行請求權為一部承認、一部否認
    之理。因此，被告在本件中另詞略以：每筆土地各有所有權，各自可獨立行使權
    利，縱然被告拋棄對三一二、三一一及三一五地號之時效利益，亦不能以此類推
    被告亦同時有默示拋棄系爭二九八及二九九地號土地時效利益之意思表示云云為
    抗辯，實無可採。又查，被告於九十年三月二日在本院九十年桃調字第二三號土
    地所有權移轉登記事件一案提出民事答辯狀對於原告之同一請求內容已行使同時
    履行抗辯權，此係屬於中斷時效之承認行為，因此，被告現在顯然已不得以時效
    業經完成而拒絕給付。再查，原告於九十年十二月二十八日起訴為本件之請求，
    距被告於九十年三月二日提出答辯狀行使同時履行抗辯權而默示承認原告就桃園
    縣龜山鄉○○○段陳厝坑小段二九八地號、二九九地號土地之移轉請求權存在之
    時點，迄今亦尚未逾十五年之消滅時效規定。從而，被告以時效抗辯而拒絕原告
    之請求，即不足予採取。又因訂立右揭分家鬮字書之協議當事人陳甘泉於六十三
    年六月二十三日已亡故，被告甲○○乃係陳甘泉之子，依法當然繼承陳甘泉之一
    切權利義務，且查，本件系爭坐落於桃園縣龜山鄉○○○段陳厝坑小段二九八地
    號、二九九地號等二筆土地，亦因被告甲○○於六十三年六月二十三日當然繼承
    其父陳甘泉之所有權利，而於六十九年九月二十四日已均登記在被告甲○○之名
    下。因此，原告依其與被告之父陳甘泉及訴外人陳炳根三人所簽立之分家鬮字書
    之協議內容，請求被告甲○○：（一）將坐落桃園縣龜山鄉○○○段陳厝坑小段
    二九八地號，面積六五九五平方公尺土地，移轉二分之一登記予原告所有；（二
    ）將坐落桃園縣龜山鄉○○○段陳厝坑小段二九九地號，面積八五四平方公尺土
    地（如附圖綠色部分，即全部）移轉登記予原告所有，於法均屬有據，為有理由
    ，自應予准許。至於原告在本件請求中，並請求指定被告就桃園縣龜山鄉○○○
    段陳厝坑小段二九八地號（面積六五九五平方公尺）之土地，所應移轉二分之一
    之部分，係如附圖紅色部分之土地，則因此部分之請求已涉及物權法上之不動產
    分割，又因原告並非係屬於系爭土地之共有人，不能逕以分家鬮字書之債權法律
    關係主張應如何分割取得本件系爭土地，原告應俟已登記成為系爭土地共有人之
    後，始得請求就桃園縣龜山鄉○○○段陳厝坑小段二九八地號土地為特定部分之
    分割，在此之前，原告此部分之請求，顯屬無理由，尚無由准許，應予駁回之。
六、因本件事實已臻明確，兩造其餘之攻擊防禦方法，核與判決結果均不生影響，無
    予以一一論述之必要，附此敘明。
七、據上論結，本件原告之訴為一部有理由，一部無理由，依民事訴訟法第七十九條
    但書，判決如主文。
中      華      民      國      九十二    年      三      月    十一    日
                              臺灣桃園地方法院民事第二庭
~B法      官  呂仲玉
右正本係照原本作成。
如對本判決上訴，須於判決送達後二十日內向本院提出上訴狀。
中      華      民      國      九十二    年      三      月    十八    日
~B法院書記官  楊惠如


司法院資訊處製作；財團法人民間司法改革基金會備份。
